臺灣高等法院刑事判決　　　　　　　 100年度上易字第1255號
上　訴　人　臺灣桃園地方法院檢察署檢察官
上　訴　人
即　被　告　林榮吉
選任辯護人　李清泉律師
上列上訴人因被告竊佔案件，不服臺灣桃園地方法院99年度易字
第1124號，中華民國100 年4 月22日第一審判決（起訴案號：臺
灣桃園地方法院檢察署99年度偵字第3790號），提起上訴，本院
判決如下：
    主  文
原判決撤銷。
林榮吉無罪。
    理  由
一、公訴意旨略以：被告林榮吉係址設於桃園縣龜山鄉龍壽村坑
    底62號之金新豐股份有限公司（下稱金新豐公司）之董事，
    與金新豐公司前任負責人林敏桂（現由原審另案審理中）均
    明知桃園縣龜山鄉○○○段坑底小段33之7 地號土地（檢察
    官於原審審理程序當庭更正為桃園縣龜山鄉○○○段坑底小
    段33之7 、177 、176 、174 、175 、55、55-1、54地號土
    地，見原審易字卷第97頁，下稱系爭土地）為吳宗霖所有，
    竟共同意圖為自己不法之利益，基於竊佔之犯意聯絡，於民
    國97年9 月間（檢察官於原審審理程序當庭更正為97年9 月
    到98年3 月，見原審易字卷第97頁反面），以堆置金新豐公
    司產生之廢棄土方之方式，竊佔系爭土地。因認被告涉犯刑
    法第320 條第2 項之竊佔罪嫌等語。
二、按犯罪事實應依證據認定之，無證據不得認定犯罪事實；不
    能證明被告犯罪或其行為不罰者應諭知無罪之判決。刑事訴
    訟法第154 條第2 項及第301 條第1 項分別定有明文。因告
    訴人之告訴，係以使被告受刑事訴追為目的，是其陳述是否
    與事實相符，自應調查其他證據以資審認。倘被害人之陳述
    無瑕疵，且就其他方面調查亦與事實相符，即足採為科刑之
    基礎。反之，其陳述尚有瑕疵，在未究明前，則不得採為論
    罪科刑之根據，否則難認為適法。最高法院52年臺上字第13
    00號及61年臺上字第3099號分別著有判例。再者，認定不利
    於被告之事實，應依積極證據，倘積極證據不足為不利於被
    告事實之認定時，即應為有利於被告之認定，自不必有何有
    利之證據。事實之認定應憑證據，如未能發現相當證據，或
    證據不足以證明，即不能以推測或擬制之方法，以為裁判基
    礎。而認定犯罪事實所憑之證據，包括直接證據與間接證據
    。無論直接或間接證據，其為訴訟上之證明，須於通常一般
    之人均不致有所懷疑，可得確信其為真實之程度者，始可據
    為有罪之認定。最高法院30年上字第816 號、40年臺上字第
    86號及76年臺上字第4986號分別著有判例。又按刑事訴訟法
    第161 條已於91年2 月8 日修正公布，其第1 項規定：檢察
    官就被告犯罪事實，應負舉證責任，並指出證明之方法。因
    此，檢察官對於起訴之犯罪事實，應負提出證據及說服之實
    質舉證責任。倘其所提出之證據，不足為被告有罪之積極證
    明，或其指出證明之方法，無從說服法院以形成被告有罪之
    心證，基於無罪推定之原則，自應為被告無罪判決之諭知（
    最高法院92年臺上字第128 號判例意旨參照）。
三、公訴人認被告林榮吉涉有上開竊佔犯行，無非係以告訴人吳
    宗霖於偵查中之指述；證人王科元、吳宗翰、張玉龍、李雲
    美於偵查中之證述；系爭土地之土地登記第二類謄本1 份；
    金新豐公司變更登記表、協議書及同意書各1 份；桃園縣政
    府環境保護局98年4 月16日桃環政字第0981500041號函、桃
    園縣政府99年2 月23日府水保字第0990066636號函；勘驗筆
    錄、桃園縣桃園地政事務所函暨土地複丈成果圖各1 份及現
    場照片等為其主要論據。訊據被告堅決否認有何竊佔犯行，
    辯稱：伊沒有竊佔告訴人所有的系爭土地，於97年間，伊是
    金新豐公司之董事，而林敏桂則是金新豐公司之負責人，當
    時林敏桂有代表公司向告訴人以每個月新臺幣（下同）16萬
    元租金，承租系爭土地，用來堆置砂石，況系爭土地上的土
    方，伊也沒有辦法確認是金新豐公司的，因林敏桂有委託告
    訴人處理金新豐公司的廢土，告訴人就把廢土放在系爭土地
    等語。而選任辯護人則以被告確有向告訴人承租系爭土地，
    而系爭土地上之廢土極有可能是案外人普騰公司所堆置，亦
    有可能係告訴人受林敏桂委託清運土方而傾倒，堆置於當時
    已遭法院查封拍賣之自己土地上，並非被告所為，被告就系
    爭土地並無竊佔之不法意圖及行為，又證人即普騰公司負責
    人王科元為敵性證人，其證詞偏頗不實。況倘系爭土地上廢
    土係由被告傾倒堆置，仍為合法占有使用承租土地之權利行
    為，並無竊佔之不法意圖，應不構成刑法第320 條第2 項之
    竊佔罪，苟有違反承租目的，亦屬民事糾紛，實不能以刑事
    相繩等語為被告辯護。
四、關於證據能力之說明：刑事訴訟法第308 條規定：「判決書
    應分別記載其裁判之主文與理由；有罪之判決並應記載犯罪
    事實，且得與理由合併記載。」，同法第310 條第1 款規定
    ：「有罪之判決書，應於理由內分別情形記載左列事項：一
    、認定犯罪事實所憑之證據及其認定之理由。」，及同法第
    154 條第2 項規定：「犯罪事實應依證據認定之，無證據不
    得認定犯罪事實。」揆諸上開規定，刑事判決書應記載主文
    與理由，於有罪判決書方須記載犯罪事實，並於理由內記載
    認定犯罪事實所憑之證據及其認定之理由。所謂認定犯罪事
    實所憑之「證據」，即為該法第154 條第2 項規定之「應依
    證據認定之」之「證據」。職故，有罪判決書理由內所記載
    認定事實所憑之證據，即為經嚴格證明之證據，另外涉及僅
    須自由證明事項，即不限定有無證據能力之證據，及彈劾證
    人信用性可不具證據能力之彈劾證據。在無罪判決書內，因
    檢察官起訴之事實，法院審理結果，認為被告之犯罪不能證
    明，而為無罪之諭知，則被告並無檢察官所起訴之犯罪事實
    存在，既無刑事訴訟法第154 條第2 項所規定「應依證據認
    定之」事實存在。因此，判決書僅須記載主文及理由，而理
    由內記載事項，為法院形成主文所由生之心證，其論斷僅要
    求與卷內所存在之證據資料相符，或其論斷與論理法則無違
    ，通常均以卷內證據資料彈劾其他證據之不具信用性，無法
    證明檢察官起訴之事實存在，所使用之證據並不以具有證據
    能力之證據為限，是以本件被告既經本院認定應受無罪之諭
    知，本判決即不再論述所援引有關證據之證據能力，合先敘
    明。
五、經查：
（一）被告林榮吉係址設桃園縣龜山鄉龍壽村坑底62號之金新豐
      公司之董事，而林敏桂則於98年3 月12日前擔任金新豐公
      司之負責人，另林敏桂（為金新豐公司法定代理人）、被
      告（為見證人）與告訴人於97年7 月19日簽立同意書，其
      內容為告訴人同意將比鄰之土地（指系爭土地）借與金新
      豐公司作為道路使用之事實，業據被告、林敏桂供承在卷
      （見本院卷第111-112 頁、原審易字卷第152 、155 頁）
      ，並核與告訴人之指述相符（見原審易字卷第25頁反面-
      第26頁正面），復有金新豐公司變更登記表及同意書各1
      份在卷可稽（見98年度他字第3504號偵查卷「下稱上開他
      字卷」第62- 64頁、98年度偵字第3790號偵查卷「下稱上
      開偵字卷」第59頁），是此部分事實可以信實。
（二）證人即告訴人吳宗霖於98年9 月23日偵查中指述：伊在97
      年9 月發現林榮吉、林敏桂、林靖（林靖自98年3 月12日
      起擔任金新豐公司之登記負責人，其所涉竊佔犯行另經檢
      察官為不起訴處分）3 人竊佔伊所有土地，到現在還沒有
      清除，他們傾倒土方時間伊不清楚，伊告他們3 人傾倒時
      間是97年9 月間等語（見上開他字卷第29頁反面- 第30頁
      ），復於99年8 月4 日偵查中指稱：附表所示之支票是伊
      簽收，這是伊土地租給林榮吉的租金費用，一個月16萬元
      ，伊沒有受林敏桂委託處理土方等語（見上開偵字卷第78
      頁），後於原審審理時並結證述：伊係系爭土地的地主，
      於97年9 月起，桃園縣龜山鄉○○○段坑底小段33之7 、
      177 、176 、174 、175 、55、55- 1 、54地號等8 筆系
      爭土地遭人堆置廢土，而於97年7 月間，是林榮吉、林敏
      桂以金新豐公司名義跟伊簽立土地租賃協議書、屬於伊名
      下的土地都在租賃範圍，所以上開8 筆經測量有堆放廢土
      的土地都是在租賃範圍內，租賃土地的約定只是概括的約
      定，伊名下的土地給林榮吉作為道路使用。後來同年9 月
      間，伊發現伊租給他們的土地被傾倒廢土，伊去詢問林榮
      吉及林敏桂，他們跟伊說這些不是廢土，而是可以再透過
      加工程序提煉出可利用的細砂石，屬於暫置土方，後來仍
      然沒有處理，土方變得愈來愈多；卷附同意書就是伊所稱
      出借土地供道路使用的同意書，而租金16萬元的部分是由
      林榮吉主動提出來的，這是在簽同意書後才提出來的事情
      ，所以沒有寫入同意書內，伊與林榮吉的借路關係是根據
      林榮吉開票付租金的情形而截止，在98年3 月前傾倒廢土
      的情況一直有，而伊於97年9 月發現林榮吉傾倒廢土後，
      就一直要求他們趕快把土方搬走，因為他們一直拖延，伊
      後來有用存證信函要求林榮吉搬離，之後於97年11月間，
      伊有與林榮吉及林敏桂進行協調，伊請王科元居中協調，
      協調廢土須在97年12月31日前清運完畢，惟沒有清運，伊
      才報案等語（見原審易字卷第25-31 頁），核與證人即普
      騰公司負責人王科元於偵查、原審所證述之情節（見上開
      他字卷第20-22 頁、上開偵字卷第71-72 頁），均尚無未
      合。復有系爭33之7 地號土地之土地登記第二類謄本；如
      附表所示之支票影本；上開同意書；桃園縣政府環境保護
      局98年4 月16日桃環政字第0981500041號函、桃園縣政府
      99 年2月23日府水保字第0990066636號函、勘驗筆錄、桃
      園縣桃園地政事務所函暨土地複丈成果圖及現場照片各1
      件在卷足佐（見上開他字卷第3-4 頁、第24-25 頁、第41
      -43 頁、第7 頁；上開偵字卷第59頁、第121 頁；98年度
      保全字第33號偵查卷第11-13 頁；本院卷第120-125 頁）
      ，足認告訴人上開指述應屬非虛，則被告林榮吉、林敏桂
      於97年7 月19日以金新豐公司名義與告訴人簽立上開同意
      書，承租系爭土地供作道路使用，並約定每月租金16萬元
      ，金新豐公司乃依約給付，告訴人因此取得如附表所示之
      支票，而於97年9 月間，告訴人發現系爭土地遭林榮吉、
      林敏桂等人堆置土方等情堪以認定。
（三）復參酌證人即告訴人之弟吳宗翰及證人王科元於偵查中均
      證稱：（被告所經營之金新豐公司是否有傾倒土方在告訴
      人所有坐落桃園縣龜山鄉○○○段坑底小段33之7 地號土
      地上？）有等語（見上開他字卷第20頁），及證人王科元
      於偵查中並證稱：（林敏桂、林榮吉是否曾代表金新豐公
      司與告訴人洽談移除上開土地上之土方事宜？）有，在97
      年11月左右，在龍壽村坑底85號2 樓，協調說要在97年12
      月底之前清除完畢，當初沒有書面資料，參與協商的是林
      榮吉、林敏桂、吳宗霖及我在場等語（見上開他字卷第21
      頁），而證人林敏桂於原審審理時即就系爭土地上堆積之
      土石確出於金新豐公司，是建築地下室或潛盾時將含水量
      較高之土石挖出之資源方等情證述明確在卷（見原審易字
      卷第155-156 頁），且觀以前揭公訴意旨，本件公訴人亦
      係認被告等人系爭土地上所堆置者為金新豐公司產生之廢
      棄土方，再佐以金新豐公司登記所營事業為細砂、級配、
      碎石、砂石等各種石料買賣加工處理業務；預拌混凝土製
      造業；廢棄土清理等項，有上開金新豐公司變更登記表在
      卷可考，基此，可認前揭被告、林敏桂等人在系爭土地上
      所為之堆置土石行為，應係因其等分別為金新豐公司之董
      事、時任負責人而為之執行金新豐公司業務之行為。
（四）被告雖辯稱：林敏桂有代表公司向告訴人以每個月16萬元
      租金，承租系爭土地，用來堆置砂石，而系爭土地上的土
      方，伊也沒有辦法確認是金新豐公司的，因林敏桂有委託
      告訴人處理金新豐公司的廢土，告訴人就把廢土放在系爭
      土地云云，而辯護人並為被告辯護以被告確有向告訴人承
      租系爭土地，而系爭土地上之廢土極有可能是普騰公司所
      堆置，亦有可能係告訴人受林敏桂委託清運土方而傾倒，
      另證人王科元為敵性證人，其證詞偏頗不實等情。然查：
（１）被告固辯稱：金新豐公司向告訴人以每月租金16萬元承租
      系爭土地，是用來堆置砂石云云，惟顯與前揭各項事證有
      間，已難遽信，且上開同意書亦明確記載「同意借與金新
      豐股份有限公司作為道路之使用」等語，而被告並未能提
      出其他相關約定之書面文件，以實其說，自非可採。
（２）被告、辯護人均辯以因告訴人受林敏桂之委託清運，而把
      廢土傾倒系爭土地一情，然告訴人迭於偵查、原審審理時
      均否認此節，而原審審理時就上情訊問證人林敏桂時，林
      敏桂僅泛指稱系爭土地的廢土全部都是告訴人堆積的，告
      訴人係為藉此牟利賺錢云云（見原審易字卷第156 頁），
      並無法提出所稱相關委託事證以供查證，自已難以被告、
      林敏桂之陳述即推論系爭土地上土石為告訴人棄置而與被
      告無關。況依上開同意書記載，其上載明吳宗霖同意將比
      鄰之土地借予金新豐公司使用，並表示違反法律之責任應
      由金新豐公司承擔等情，此書面並經同意人吳宗霖、金新
      豐公司法定代理人林敏桂、見證人林榮吉親自簽名於上，
      日期則載明為97年7 月19日，有該同意書可憑（見上開偵
      字卷第59頁），而倘被告上開所辯屬實，參以被告及林敏
      桂之社會經驗、年齡及智識能力，其等實無不知簽署此同
      意書之效果，則其等實無由均同意簽署與實情不符之書面
      交予告訴人，況證人張玉龍於偵查中乃證述：伊曾擔任金
      新豐廠長一職，於97年7 、8 月間離職，伊不清楚林敏桂
      曾委託告訴人處理廢土方一事等語屬實在卷（見上開偵字
      卷第69-70 頁），益徵被告、辯護人此部分所辯難認合理
      可信。
（３）辯護人另為被告主張系爭土地上之廢土極有可能係普騰公
      司所堆置，而證人王科元為敵性證人，其證詞偏頗不實一
      節，惟證人林敏桂於原審審理時已證述本件土石堆置與王
      科元無關，王科元之普騰公司是預拌場，不會需要載運建
      築廢棄土石進來，但砂石場則會（載運建築廢棄土石），
      金新豐公司是砂石場等語明確（見原審易字卷第155 頁背
      面），是見證人王科元尚與本件犯行無涉，衡常證人王科
      元上開所為之證詞應具有客觀真實性，而辯護人上開所指
      核屬個人推測之詞，亦未提出其他相關證據相佐，要無從
      認為有據。
（４）據上，被告、辯護人前開所執之辯解均委無足取。
（五）惟按刑法第320條第2項之竊佔罪，其構成要件係行為人意
      圖為自己或第三人不法之利益，乘他人不知而占用他人之
      不動產，此觀條文之內容即明。苟行為人占用他人之不動
      產係因債權契約，事後因契約解除、終止或其他原因致不
      得繼續占用他人之不動產，因行為人於占用之初係經過所
      有權人或管領權人同意，即與上述要件不合，其繼續佔用
      他人不動產之行為應僅認係民法上之無權占有行為，尚難
      以竊佔罪名相繩。而據前所述，可知被告為金新豐公司之
      董事，被告、林敏桂前於97年7 月19日以金新豐公司名義
      與告訴人簽立上開同意書，承租系爭土地以供作道路使用
      ，金新豐公司並依約給付每月租金16萬元予告訴人，是認
      金新豐公司於97年9 月間，已與告訴人就系爭土地簽訂同
      意書，而被告與林敏桂在系爭土地上所為堆置土石之執行
      金新豐公司業務行為，應係基於租賃關係而占有使用系爭
      土地，則於被告占有系爭土地之初，乃係合法占有，事後
      縱然被告與林敏桂在系爭土地上有不符租賃契約約定使用
      內容，而在系爭土地上堆置土方之問題，亦僅為出租人即
      告訴人得否主張金新豐公司違反租約，在租期屆滿前或經
      承租人合法終止租約前，被告之占有仍為有權占有，並非
      竊佔，更難謂有何為自己或第三人不法利益之意圖，且據
      告訴人前揭指述情節，公訴意旨所指被告等人於97年9 月
      間至98年3 月間所為堆置土石行為期間，告訴人曾多次要
      求被告等人趕快把土方搬走，甚或寄發存證信函，及請他
      人居中協調搬離事宜，則見被告等人應無乘他人不知而占
      用他人之不動產之情，從而，被告上開所為尚難認與前揭
      竊佔罪之構成要件相合。
（六）再者，告訴人固於本院審理時指稱：伊跟金新豐公司有簽
      訂租約，但伊與被告間沒有租約關係云云（見本院卷第11
      0 頁反面），惟前揭被告在系爭土地上所為之堆置土石行
      為，係其為金新豐公司之董事而為公司執行業務之行為一
      節，業經本院認定如前，則被告所為自非屬其個人行為，
      況告訴人前所寄發以表示對方在原借用作為通路使用之系
      爭土地上堆置土方，並通知搬離系爭土地上所堆置土方事
      宜之存證信函收件人亦為金新豐公司（見本院卷第57- 58
      頁），益見金新豐公司違反與告訴人間之上開租約所約定
      之土地使用方式，而於系爭土地上堆置土方等情，應為告
      訴人所是認，執此，告訴人上開指述實有翻異前詞之情，
      難以遽採。
（七）至證人即金順利實業股份有限公司（下稱金順利公司）實
      際負責人李雲美雖於偵查中證稱：伊知道如附表所示之支
      票，這是開給金新豐公司租金，伊不認識吳宗霖等語（見
      上開偵字卷第110- 111頁），惟告訴人確收受金新豐公司
      所交付如附表所示之支票，作為上開同意書所約定之租金
      一情，業由告訴人陳明在卷，詳如前述，職是，當無足據
      證人李雲美上開證詞佐證被告所為具有為自己不法利益之
      意圖，亦尚不影響本院前揭關於被告是否具有為自己不法
      利益意圖構成要件之論述，即無從據以為被告不利之認定
      。
（八）末查，公訴人舉上開協議書（見上開他字卷第33頁），以
      證明被告於96年4 月3 日書立協議書，其內容為金新豐公
      司於生產作業中所產生一些磚頭及木條，暫存於廠旁吳宗
      翰所有之鐵皮屋內，並同意於10日內清理乾淨之事實，惟
      上開協議書所載內容，係事涉96年間被告與案外人吳宗翰
      之協議事項，核與本案犯罪事實無涉，自不得執為被告有
      上開竊佔犯行之依憑，附此敘明。
六、綜上所述，公訴人指被告涉有上開竊佔之罪嫌，所舉之事證
    ，尚有可疑之處。本院依憑卷附證據，尚無從得出毫無合理
    懷疑之有罪確信，此外，復查無其他積極證據足以證明被告
    犯罪，揆諸前開說明，本於罪疑惟輕原則，自應為被告有利
    之認定。原審不察，遽為被告有罪之判決，即有未洽，被告
    上訴意旨，執以指摘原判決不當，非無理由，而檢察官以原
    判決量刑過輕為由，提起上訴，固屬無理，惟原判決既有上
    開可議而無可維持，自應由本院將原判決撤銷，另為被告無
    罪之判決。
據上論斷，應依刑事訴訟法第369條第1項前段、第364條、第301
條第1項，判決如主文。
本案經檢察官楊秀蘭到庭執行職務。
中    華    民    國   100    年    9     月    1     日
                    刑事第十二庭審判長法  官  蔡永昌
                                      法  官  蘇隆惠
                                      法  官  王美玲
以上正本證明與原本無異。
不得上訴。
                                      書記官  蔡儒萍
中    華    民    國   100    年    9     月    1     日
附表：
┌──┬─────┬────────────┬──────┐
│編號│   票號   │        票面金額        │   發票日   │
├──┼─────┼────────────┼──────┤
│ 1  │UA0000000 │新臺幣（下同）10萬元    │97年7月25日 │
├──┼─────┼────────────┼──────┤
│ 2  │UA0000000 │6萬元                   │97年7月31日 │
├──┼─────┼────────────┼──────┤
│ 3  │UA0000000 │16萬元                  │97年8月31日 │
├──┼─────┼────────────┼──────┤
│ 4  │UA0000000 │16萬元                  │97年9月30日 │
├──┼─────┼────────────┼──────┤
│ 5  │UA0000000 │16萬元                  │98年3月15日 │
├──┼─────┼────────────┼──────┤
│ 6  │UA0000000 │16萬元                  │98年4月15日 │
├──┼─────┼────────────┼──────┤
│ 7  │UA0000000 │16萬元                  │98年5月15日 │
├──┼─────┼────────────┼──────┤
│ 8  │UA0000000 │16萬元                  │98年6月15日 │
├──┼─────┼────────────┼──────┤
│ 9  │UA0000000 │16萬元                  │98年7月15日 │
├──┼─────┼────────────┼──────┤
│ 10 │UA0000000 │16萬元                  │98年8月15日 │
├──┼─────┼────────────┼──────┤
│ 11 │UA0000000 │16萬元                  │98年7月31日 │
├──┼─────┼────────────┼──────┤
│ 12 │TH0000000 │16萬元                  │97年10月10日│
├──┼─────┼────────────┼──────┤
│ 13 │TH0000000 │16萬元                  │97年11月30日│
├──┼─────┼────────────┼──────┤
│ 14 │TH0000000 │16萬元                  │97年12月31日│
├──┼─────┼────────────┼──────┤
│ 15 │YA0000000 │15萬5160元              │98年2月28日 │
├──┼─────┼────────────┼──────┤
│ 16 │YA0000000 │7萬7575元               │98年3月31日 │
├──┼─────┼────────────┼──────┤
│ 17 │UM0000000 │5萬9850元               │98年2月28日 │
├──┼─────┼────────────┼──────┤
│ 18 │UM0000000 │2萬9925元               │98年3月31日 │
└──┴─────┴────────────┴──────┘